---
title: "Kernprojekt — Snapshot Woche 03"
subtitle: "Vollständig bearbeiteter Stand (Core + Bonus)"
author: "Beispielabgabe"
date: "`r Sys.Date()`"
output:
  html_document:
    theme: flatly
    toc: true
    toc_float: true
    toc_depth: 3
    code_folding: show
    number_sections: false
---

<style>
body {
  font-size: 18px;
}
</style>

```{r setup, include=FALSE}
knitr::opts_chunk$set(
  echo    = TRUE,
  message = FALSE,
  warning = FALSE,
  fig.align = "center"
)

library(tidyverse)
library(here)

source(here("scripts", "01_homework_clean_data.R"))
source(here("scripts", "02_homework_analysis.R"))
source(here("scripts", "03_homework_helpers.R"))
```

## Session 3 — HA1 · Struktur des OWID-Datensatzes

### Beobachtungen zum OWID-Datensatz (HA1 C)

**Beobachtung 1:** Der Datensatz ist groß und deckt viele Länder über mehrere Jahre ab. Dadurch sind Vergleiche über Zeit und zwischen Ländern möglich.

**Beobachtung 2:** Es gibt sowohl numerische Variablen (z. B. `gini`, `life_expectancy_birth`) als auch kategoriale Variablen (z. B. `country`, `world_region`).

**Beobachtung 3:** Nicht alle Variablen sind vollständig. Vor allem bei Ungleichheits- und Gesundheitsindikatoren gibt es fehlende Werte, die später bei Analysevorhaben berücksichtigt werden müssen.

---

## Session 3 — HA2 · Fehlende Werte

### Einordnung der fehlenden Werte (HA2 C)

Die fehlenden Werte sind ungleich über die drei Schlüsselvariablen verteilt. Der Gini-Koeffizient hat typischerweise die größte Lücke, während bei `life_expectancy_birth` meist deutlich mehr Beobachtungen vorliegen. Das kommt vor allem daher, dass die Variablen nur für manche Jahre verfügbar sind. Wir werden in späteren Analysen also immer schauen müssen, welche Informationen wir überhaupt zur Verfügung haben.

---

## Session 3 — HA3 · Histogramm Lebenserwartung (HA3 A)

```{r ha3-life-expectancy-histogram, fig.width=8, fig.height=4.5}

life_expectancy_histogram

```


## Session 3 — HA3 · Histogramm Lebenserwartung beschriften (HA3 B)

```{r ha3-life-expectancy-histogram, fig.width=8, fig.height=4.5}

life_expectancy_histogram_labels

```


### Interpretation (HA3 D)

Der Hauptbereich der Verteilung liegt im mittleren bis höheren Bereich der Lebenserwartung. Gleichzeitig gibt es eine kleinere Gruppe von Beobachtungen mit sehr niedrigen Werten. Die Verteilung ist also asymmetrisch und linksschief. Der Modus liegt bei knapp unter 75 Jahren. Die Verteilung zeigt die Lebenserwartung aller Länder über alle Jahre hinweg und ist daher nicht direkt interpretierbar.

---

## Session 3 — Bonus · BIP pro Kopf (B-HA1)

### Abbildung

```{r b-ha1-gdp-histogram, fig.width=8, fig.height=4.5}

gdp_histogram

```

### Vergleich mit Lebenserwartung (B-HA1)

Die Verteilung von `gdp` ist stark rechtsschief. 

---

## Session 3 — Bonus · Histogramm-Auflösung (`bins`) (B-HA2)

### Abbildungen (B-HA2)

```{r b-ha2-life-expectancy-bins-10, fig.width=8, fig.height=4.5}
life_expectancy_bins10
```

```{r b-ha2-life-expectancy-bins-40, fig.width=8, fig.height=4.5}
life_expectancy_bins40
```

### Reflexion (B-HA2)

Mit `bins = 10` sieht man den groben Verlauf sehr schnell, was für einen ersten Überblick hilfreich ist. Mit `bins = 40` erkennt man mehr Detailstruktur, die Darstellung wirkt aber unruhiger und kann schneller überinterpretierbar sein. Für den Einstieg würde ich eine mittlere Anzahl an Klassen wählen (z. B. 20–25), um Lesbarkeit und Detailtiefe sinnvoll zu balancieren.
