---
title: "Kernprojekt — Hausaufgaben & Interpretationen"
subtitle: "Code kommt aus `scripts/` · Text kommt hierher"
author: "Vorname Nachname"
date: "`r Sys.Date()`"
output:
  html_document:
    theme: flatly
    toc: true
    toc_float: true
    toc_depth: 3
    code_folding: show
    number_sections: false
---

<style>
body {
  font-size: 18px;
}
</style>

```{r setup, include=FALSE}
knitr::opts_chunk$set(
  echo    = TRUE,
  message = FALSE,
  warning = FALSE,
  fig.align = "center"
)

library(tidyverse)
library(here)

source(here("scripts", "01_homework_clean_data.R"))
source(here("scripts", "02_homework_analysis.R"))
source(here("scripts", "03_homework_helpers.R"))


```


## Session 3 — HA1 · Struktur des OWID-Datensatzes

### Beobachtungen zum OWID-Datensatz (HA1 C)

<!-- PLATZHALTER HA1: Hier deine drei Beobachtungen als Fliesstext (kein R-Code nötig). -->

**Beobachtung 1:** [Hier einfügen.]

**Beobachtung 2:** [Hier einfügen.]

**Beobachtung 3:** [Hier einfügen.]

---

## Session 3 — HA2 · Fehlende Werte

### Einordnung der fehlenden Werte (HA2 C)

[Hier einfügen.]

---

## Session 3 — HA3 · Histogramm Lebenserwartung (HA3 A)

<!-- PLATZHALTER HA3 A: Hier in der Mitte des folgenden Codes kannst du dein Grafik-Objekt für HA3 A einfügen. Ändere sonst nichts in diesem Code-Block. -->

```{r ha3-life-expectancy-histogram, fig.width=8, fig.height=4.5, eval=exists("life_expectancy_histogram")}


[Ersetze diesen Text durch das Grafik-Objekt, dass du für HA3 A erstellt hast.]


```


### Interpretation (HA3 D)

<!-- PLATZHALTER HA3: Hier deine Interpretation des Histogramms. -->

[Hier deinen Text einfügen.]

---

## Session 3 — Bonus · BIP pro Kopf (B-HA1)

### Abbildung

<!-- PLATZHALTER B-HA1: Hier in der Mitte des folgenden Codes kannst du dein Grafik-Objekt für B-HA1 einfügen. Ändere sonst nichts in diesem Code-Block. -->

```{r b-ha1-gdp-per-capita-histogram, fig.width=8, fig.height=4.5, eval=exists("gdp_per_capita_histogram")}


[Ersetze diesen Text durch das Grafik-Objekt, das du für B-HA1 erstellt hast.]


```

### Vergleich mit Lebenserwartung (B-HA1)

<!-- PLATZHALTER B-HA1: Hier deinen Vergleich und deine Begründung. -->

[Hier einfügen.]

---

## Session 3 — Bonus · Histogramm-Auflösung (`bins`) (B-HA2)

### Abbildungen (B-HA2)

<!-- PLATZHALTER B-HA2: Hier in der Mitte des folgenden Codes kannst du deine beiden Grafik-Objekte für B-HA2 einfügen. Ändere sonst nichts in diesem Code-Block. -->

```{r b-ha2-life-expectancy-bins-10, fig.width=8, fig.height=4.5, eval=exists("life_expectancy_bins10")}


[Ersetze diesen Text durch das Grafik-Objekt, das du für B-HA2 erstellt hast.]


```


### Reflexion (B-HA2)

<!-- PLATZHALTER B-HA2: Hier deine Reflexion zu den beiden Histogrammen. -->

[Hier deinen Text einfügen.]
