---
title: "Session 5 — Basis-Notizen (Draft)"
subtitle: "Aus Session 3 verschobene Inhalte"
author: "Seminar: Globale Ungleichheit"
date: "Wintersemester 2025/26"
output:
  html_document:
    theme: flatly
    toc: true
    toc_float: true
    toc_depth: 2
    code_folding: show
    number_sections: false
---

<style>
body {
  font-size: 18px;
}
</style>


## Zweck dieses Dokuments

Diese Datei sammelt Inhalte, die aus Session 3 verschoben wurden, weil sie laut Kurs-Outline erst in Session 5 eingefuehrt werden sollten.

---

## Verschobene Uebung: Filtern und Minitabelle anzeigen

### `filter()`

`filter()` waehlt Zeilen nach einer Bedingung aus.

```r
mein_tibble |>
  filter(bedingung)
```

### `select()`

`select()` waehlt Spalten aus.

```r
mein_tibble |>
  select(spalte_1, spalte_2, spalte_3)
```

### `arrange()` und `desc()`

`arrange()` sortiert Zeilen, mit `desc(...)` absteigend.

```r
mein_tibble |>
  arrange(desc(spalte))
```

### `slice_head()`

`slice_head(n = 5)` zeigt die ersten 5 Zeilen.

```r
mein_tibble |>
  slice_head(n = 5)
```

### Aufgabe (fuer Session 5)

a) Erstelle ein Objekt `toy_kurz` mit den Spalten `country`, `region`, `gdp_per_capita`.
b) Sortiere `toy_kurz` nach `gdp_per_capita` absteigend.
c) Zeige die obersten 5 Zeilen.

```{r session-05-filter-draft, eval=FALSE}
# a) Kurzdatensatz mit 3 Spalten

# b) Sortieren (absteigend)

# c) Top 5 anzeigen
```

---

## Verschobene Uebung: `[Verif]` Vorher/Nachher pruefen

a) Vergleiche `nrow(session_03_daten)` mit `nrow(toy_kurz)`.
b) Vergleiche `ncol(session_03_daten)` mit `ncol(toy_kurz)`.
c) Pruefe mit `names(toy_kurz)`, ob genau die gewuenschten 3 Spalten enthalten sind.

```{r session-05-verif-draft, eval=FALSE}
# a) Zeilenvergleich

# b) Spaltenvergleich

# c) Spaltennamen pruefen
```
