---
title: "Session 3 — Datensatz laden und erkunden"
subtitle: "Übungsblatt: Erste Schritte mit CSV, Tibbles und Verteilungen"
author: "Seminar: Globale Ungleichheit"
date: "Wintersemester 2025/26"
output:
  html_document:
    theme: flatly
    toc: true
    toc_float: true
    toc_depth: 2
    code_folding: show
    number_sections: false
---

```{r setup, include=FALSE}
knitr::opts_chunk$set(
  echo    = TRUE,
  warning = FALSE,
  message = FALSE
)
```

```{r pakete, include=FALSE}
library(tidyverse)
library(here)
```

---

## Bevor du startest (wichtig)

Ab dieser Sitzung arbeitest du für die Übungen **im Skript** (nicht primär in den Rmd-Chunks).

### Workflow in dieser Sitzung

1. Öffne `session_03.Rproj`.
2. Öffne dieses Übungsblatt `session_03_uebungen.Rmd` zum Lesen der Aufgaben.
3. Öffne das Skript-Template `scripts/session_03_uebungen_template.R`.
4. Schreibe deinen Code in die passenden Abschnitte im Skript.
5. Führe Zeilen/Blöcke aus dem Skript mit `Ctrl+Enter` / `Cmd+Enter` aus.
6. Nutze die Chunks im Rmd optional für kurze Notizen oder zum Sammeln von finalem Code.

> Wichtig: Du schreibst **nicht** in das HTML. Das HTML ist nur die Aufgabenansicht.

---

## Einleitung: Wir öffnen den Datensatz-Motorraum

In Session 2 hast du Werte von Hand als Vektor oder Tibble eingegeben. Ab heute arbeiten wir mit einer echten Datei (`.csv`): Wir laden Daten ein, prüfen die Struktur und schauen uns erste Verteilungen an.

Der Fokus liegt auf dem **Workflow**:

- Daten korrekt laden
- Struktur systematisch prüfen
- einfache Visualisierungen erstellen
- Ergebnisse kurz inhaltlich einordnen

> **Arbeitsregel:** Alle Kernaufgaben zuerst im Skript lösen (`scripts/session_03_uebungen_template.R`). Das Übungsblatt ist deine Schritt-für-Schritt-Anleitung.

---

## Übung 1 · CSV laden und Objekt anlegen

### Was ist neu?

Ein CSV ist eine Textdatei mit tabellarischen Daten. Mit `read_csv()` (aus tidyverse) laden wir sie in R als Tibble.

Für den Dateipfad nutzen wir `here()`:

```r
here("data", "toy_data_session_03.csv")
```

Das baut den Pfad relativ zum geöffneten Projekt (`session_03.Rproj`) und verhindert viele "Datei nicht gefunden"-Fehler.

### Deine Aufgabe

a) Lade `data/toy_data_session_03.csv` in ein Objekt namens `toy`.
b) Gib `toy` aus.
c) Prüfe mit `class(toy)`, welchen Objekttyp du erhalten hast.

```{r uebung-01-laden}
# a) CSV laden

# b) Datensatz anzeigen

# c) Objekttyp prüfen

```

---

## Übung 2 · Struktur erkunden: Was steckt drin?

### Warum das wichtig ist

Bevor du analysierst, musst du wissen:

- Wie viele Zeilen und Spalten gibt es?
- Wie heißen die Variablen?
- Welchen Datentyp hat jede Variable?

### Deine Aufgabe

Nutze die folgenden Funktionen auf `toy`:

- `glimpse(toy)`
- `head(toy, 6)`
- `tail(toy, 6)`
- `nrow(toy)`, `ncol(toy)`
- `names(toy)`

Schreibe anschließend 2 kurze Beobachtungen als Kommentar in den Chunk
(z. B. "Es gibt X Länder", "Variable Y ist numeric", ...).

```{r uebung-02-struktur}
# Struktur prüfen


# Kurze Beobachtungen:
# 1)
# 2)

```

---

## Übung 3 · Datentypen verstehen (character vs numeric)

Wir greifen einzelne Spalten mit `$` heraus:

```r
toy$country
toy$gdp_per_capita
```

Mit `class()` siehst du den Datentyp einer Spalte.

### Deine Aufgabe

a) Prüfe die Klassen von `toy$country`, `toy$region`, `toy$year`, `toy$gdp_per_capita`, `toy$life_expectancy_birth`.
b) Welche Variablen sind Text (`character`), welche sind Zahlen (`numeric` oder `integer`)?
c) Warum wäre `mean(toy$country)` unsinnig?

```{r uebung-03-typen}
# a) Klassen prüfen


# b/c) kurze Einordnung:
# - Textvariablen:
# - Zahlvariablen:
# - Warum mean() auf country nicht sinnvoll ist:

```

---

## Übung 4 · `[Verif]` Fehlende Werte prüfen

Auch wenn ein Datensatz "sauber" aussieht: immer kurz prüfen, ob NAs vorhanden sind.

Muster:

```r
sum(is.na(mein_tibble$spalte))
```

### Deine Aufgabe

a) Prüfe NAs für `gdp_per_capita`, `life_expectancy_birth`, `child_mortality_rate`.
b) Berechne zusätzlich die Gesamtzahl fehlender Werte im ganzen Datensatz (`sum(is.na(toy))`).
c) Interpretiere kurz: Brauchst du in dieser Sitzung schon `na.rm = TRUE`?

```{r uebung-04-na}
# a) NAs je zentraler Variable

# b) NAs insgesamt

# c) kurze Interpretation:
#

```

---

## Übung 5 · Erste Verteilungen mit Histogrammen

Ein Histogramm zeigt, wie sich Werte verteilen.

### Base-R (kurz)

```r
hist(toy$life_expectancy_birth)
```

### Tidyverse / ggplot2

```r
ggplot(toy, aes(x = life_expectancy_birth)) +
  geom_histogram()
```

### Deine Aufgabe

a) Erstelle ein Histogramm der Lebenserwartung mit `ggplot2`.
b) Ergänze sinnvolle Labels (`title`, `x`, `y`, `caption`) und ein klares Theme (`theme_minimal()`).
c) Erstelle ein zweites Histogramm für `gdp_per_capita`.

```{r uebung-05-histogramme}
# a/b) Lebenserwartung


# c) gdp_per_capita

```

---

## Übung 6 · 👥 Interpretation: Was sagen die Verteilungen?

> **Partneraufgabe — kein neuer Code notwendig**

Schaut euch eure Histogramme aus Übung 5 an und besprecht:

- Wo liegen die meisten Länder bei der Lebenserwartung?
- Ist die Verteilung eher symmetrisch oder schief?
- Wie unterscheidet sich das Bild bei `gdp_per_capita`?
- Warum könnte `gdp_per_capita` oft stärker schief verteilt sein?

Schreibt 3 kurze Stichpunkte als Kommentar:

```{r uebung-06-interpretation}
# 1)
# 2)
# 3)
```

---

## Übung 7 · Filtern und Minitabelle anzeigen

Jetzt kombinieren wir mehrere Schritte:

1. Auf ein Jahr filtern (`year == 2015`)
2. Spalten auswählen (`country`, `region`, `gdp_per_capita`)
3. 5 Zeilen anzeigen (`slice_head(n = 5)`)

### Deine Aufgabe

a) Erstelle ein Objekt `toy_kurz` mit genau diesen 3 Spalten.
b) Sortiere `toy_kurz` nach `gdp_per_capita` absteigend.
c) Zeige die obersten 5 Zeilen.

```{r uebung-07-filter-select}
# a) Kurzdatensatz mit 3 Spalten

# b) Sortieren (absteigend)

# c) Top 5 anzeigen

```

---

## Übung 8 · `[Verif]` Vorher/Nachher prüfen

Wenn du filterst oder auswählst, solltest du immer kurz verifizieren, ob das Ergebnis plausibel ist.

### Deine Aufgabe

a) Vergleiche `nrow(toy)` mit `nrow(toy_kurz)`.
b) Vergleiche `ncol(toy)` mit `ncol(toy_kurz)`.
c) Prüfe mit `names(toy_kurz)`, ob genau die gewünschten 3 Spalten enthalten sind.

```{r uebung-08-verif}
# a) Zeilenvergleich

# b) Spaltenvergleich

# c) Spaltennamen prüfen

```

---

## Bonus-Übungen

Bonus-Aufgaben sind freiwillig. Erst die Kernaufgaben fertigstellen.

### Bonus 1 · `summary()` gezielt nutzen

Nutze `summary()` für die zwei numerischen Variablen:

- `toy$life_expectancy_birth`
- `toy$gdp_per_capita`

Welche Kennzahlen helfen dir am meisten für eine schnelle Orientierung?

```{r bonus-01, eval=FALSE}
# summary() auf zwei Variablen

# kurze Notiz:
#
```

---

### Bonus 2 · Histogramm-Feintuning

Erstelle zwei Histogramme für `gdp_per_capita`:

- eins mit `bins = 6`
- eins mit `bins = 15`

Welche Einstellung ist informativer und warum?

```{r bonus-02, eval=FALSE}
# bins = 6

# bins = 15

# kurze Begründung:
#
```

---

### Bonus 3 ⚠️ · Erste Korrelation (nur Exploration)

Berechne testweise die Korrelation zwischen `gdp_per_capita` und `life_expectancy_birth`:

```r
cor(toy$gdp_per_capita, toy$life_expectancy_birth)
```

Schreibe 2 Sätze:

- Ist das Vorzeichen positiv oder negativ?
- Was bedeutet das **nicht**? (Hinweis: Korrelation ist keine Kausalität.)

```{r bonus-03, eval=FALSE}
# Korrelation berechnen

# kurze Interpretation:
#
```
