---
title: "Session 3 — Datensatz laden und erkunden"
subtitle: "Hausaufgaben: Arbeiten im Kernprojekt"
author: "Seminar: Globale Ungleichheit"
date: "Wintersemester 2025/26"
output:
  html_document:
    theme: flatly
    toc: true
    toc_float: true
    toc_depth: 2
    code_folding: show
    number_sections: false
---

```{r setup, include=FALSE}
knitr::opts_chunk$set(
  echo    = TRUE,
  warning = FALSE,
  message = FALSE
)
```

```{r pakete, include=FALSE}
library(tidyverse)
library(here)
```

---

## Sehr wichtig: Wo du diese Hausaufgaben machst

Diese Hausaufgaben bearbeitest du **nicht im Sitzungsordner**.

Arbeite stattdessen in deinem eigenen **Kernprojekt**:

1. Öffne dein `core_project` in RStudio.
2. Öffne dort die Datei `scripts/01_clean_data.R`.
3. Schreibe deinen Hausaufgaben-Code in diese Datei (mit klaren Kommentaren).
4. Wenn du Ergebnisse dokumentieren sollst, notiere sie in Kommentaren in `01_clean_data.R` oder in deinem Report-Entwurf.

> Hintergrund: Der Sitzungsordner kann durch neue Downloads überschrieben werden. Dein Kernprojekt ist dein dauerhafter Arbeitsort.

---

## Abgabeformat

- Gib ein **gerendertes HTML** aus deinem Kernprojekt ab.
- Das HTML soll deine wichtigsten Outputs enthalten (Tabellen, kurze Interpretationen, ggf. Histogramme).
- Dein Code muss in `scripts/01_clean_data.R` nachvollziehbar und von oben nach unten lauffähig sein.

---

## Kernaufgaben (Pflicht, ca. 90 Minuten)

## HA1 · OWID-Datensatz laden und Struktur dokumentieren

### Ziel

Du lädst den größeren Datensatz im Kernprojekt und dokumentierst die Grundstruktur sauber.

### Schritte

a) Lade in `01_clean_data.R` die Datei `data/owid_data.csv` als Objekt `owid` mit:

```r
owid <- read_csv(here("data", "owid_data.csv"))
```

b) Führe diese Prüfungen aus und dokumentiere die Ergebnisse als Kommentar:

- `nrow(owid)`
- `ncol(owid)`
- `names(owid)`
- `glimpse(owid)`

c) Notiere 3 Beobachtungen (z. B. Anzahl Länder/Jahre, auffällige Variablen, Datentypen).

```{r ha1-struktur, eval=FALSE}
# Beispiel-Chunk für dein Hausaufgaben-HTML (Code läuft im Kernprojekt)
# owid <- read_csv(here("data", "owid_data.csv"), show_col_types = FALSE)
# nrow(owid)
# ncol(owid)
# names(owid)
# glimpse(owid)
```

---

## HA2 · Fehlende Werte in Schlüsselvariablen prüfen

### Ziel

Du prüfst systematisch, wo Daten fehlen.

### Schritte

a) Berechne fehlende Werte für diese Variablen:

- `gini`
- `child_mortality_rate`
- `life_expectancy_birth`

b) Berechne zusätzlich den Prozentanteil fehlender Werte je Variable
(`n_miss / nrow(owid) * 100`).

c) Schreibe 3–5 Sätze:

- Wo fehlen besonders viele Werte?
- Welche Variable wirkt am robustesten?
- Welche Konsequenz hat das für spätere Analysen?

```{r ha2-na, eval=FALSE}
# n_miss_gini <- sum(is.na(owid$gini))
# n_miss_child <- sum(is.na(owid$child_mortality_rate))
# n_miss_le <- sum(is.na(owid$life_expectancy_birth))
#
# pct_miss_gini <- n_miss_gini / nrow(owid) * 100
# ...
```

---

## HA3 · 2015-Querschnitt aufbereiten und visualisieren

### Ziel

Du erstellst einen kleinen Analyse-Ausschnitt aus dem echten Datensatz.

### Schritte

a) Erstelle ein Objekt `owid_2015` mit:

- `year == 2015`
- nur Ländern mit nicht-fehlender `world_region`
- den Spalten `country`, `world_region`, `gdp`, `population`, `life_expectancy_birth`

b) Erzeuge in `owid_2015` eine neue Variable `gdp_per_capita` mit:

```r
gdp / population
```

c) `[Verif]` Prüfe:

- `nrow(owid_2015)`
- `sum(is.na(owid_2015$gdp_per_capita))`
- `summary(owid_2015$gdp_per_capita)`

d) Erstelle ein Histogramm für `life_expectancy_birth` in `owid_2015` mit klaren Labels.

e) Schreibe 3 Sätze Interpretation: Wo liegt die Verteilung, und gibt es auffällige Werte?

```{r ha3-2015, eval=FALSE}
# owid_2015 <- owid |>
#   filter(year == 2015, !is.na(world_region)) |>
#   select(country, world_region, gdp, population, life_expectancy_birth) |>
#   mutate(gdp_per_capita = gdp / population)
#
# nrow(owid_2015)
# sum(is.na(owid_2015$gdp_per_capita))
# summary(owid_2015$gdp_per_capita)
#
# ggplot(owid_2015, aes(x = life_expectancy_birth)) +
#   geom_histogram(...)
```

---

## Bonus-Aufgaben (freiwillig)

### B-HA1 · Zweites Histogramm + Vergleich

Erstelle zusätzlich ein Histogramm für `gdp_per_capita` (aus `owid_2015`) und vergleiche es mit `life_expectancy_birth`:

- Welche Verteilung ist schiefer?
- Warum könnte das inhaltlich plausibel sein?

```{r b-ha1, eval=FALSE}
# ggplot(owid_2015, aes(x = gdp_per_capita)) +
#   geom_histogram(...)
```

---

### B-HA2 ⚠️ · Erste Korrelation + Reflexion

Berechne:

```r
cor(owid_2015$gdp_per_capita, owid_2015$life_expectancy_birth, use = "complete.obs")
```

Schreibe 3–4 Sätze:

- Richtung des Zusammenhangs (positiv/negativ)
- grobe Stärke (schwach/mittel/stark)
- warum das **keine Kausalität** beweist

```{r b-ha2, eval=FALSE}
# cor(...)
```
