---
title: "Session 3 — Datensatz laden und erkunden"
subtitle: "Übungsblatt: MUSTERLÖSUNGEN"
author: "Seminar: Globale Ungleichheit"
date: "Wintersemester 2025/26"
output:
  html_document:
    theme: flatly
    toc: true
    toc_float: true
    toc_depth: 2
    code_folding: show
    number_sections: false
---

```{r setup, include=FALSE}
knitr::opts_chunk$set(
  echo    = TRUE,
  warning = FALSE,
  message = FALSE
)
```

```{r pakete, include=FALSE}
library(tidyverse)
library(here)
```

---

## Übung 1 · CSV laden und Objekt anlegen

```{r uebung-01-laden}
# a) CSV laden
toy <- read_csv(here("data", "toy_data_session_03.csv"), show_col_types = FALSE)

# b) Datensatz anzeigen
toy

# c) Objekttyp prüfen
class(toy)
```

---

## Übung 2 · Struktur erkunden

```{r uebung-02-struktur}
glimpse(toy)
head(toy, 6)
tail(toy, 6)
nrow(toy)
ncol(toy)
names(toy)

# Kurze Beobachtungen:
# 1) toy hat 20 Zeilen (Länder) und 6 Spalten.
# 2) country/region sind character; die Messvariablen sind numerisch.
```

---

## Übung 3 · Datentypen verstehen

```{r uebung-03-typen}
class(toy$country)
class(toy$region)
class(toy$year)
class(toy$gdp_per_capita)
class(toy$life_expectancy_birth)

# - Textvariablen: country, region
# - Zahlvariablen: year, gdp_per_capita, life_expectancy_birth, child_mortality_rate
# - mean() auf country ist nicht sinnvoll, weil country Text enthält.
```

---

## Übung 4 · `[Verif]` Fehlende Werte prüfen

```{r uebung-04-na}
sum(is.na(toy$gdp_per_capita))
sum(is.na(toy$life_expectancy_birth))
sum(is.na(toy$child_mortality_rate))
sum(is.na(toy))

# Interpretation:
# In diesem Toy-Datensatz fehlen keine Werte in den Kernvariablen.
# Daher ist hier na.rm = TRUE nicht zwingend nötig.
```

---

## Übung 5 · Erste Verteilungen mit Histogrammen

```{r uebung-05-histogramme}
# Lebenserwartung
ggplot(toy, aes(x = life_expectancy_birth)) +
  geom_histogram(bins = 10, fill = "#4472C4", color = "white", alpha = 0.9) +
  labs(
    title = "Verteilung der Lebenserwartung (Toy-Daten, 2015)",
    x = "Lebenserwartung bei Geburt (Jahre)",
    y = "Anzahl Länder",
    caption = "Quelle: Session-3-Toy-Datensatz"
  ) +
  theme_minimal(base_size = 12)

# BIP pro Kopf
ggplot(toy, aes(x = gdp_per_capita)) +
  geom_histogram(bins = 10, fill = "#E07B39", color = "white", alpha = 0.9) +
  labs(
    title = "Verteilung des BIP pro Kopf (Toy-Daten, 2015)",
    x = "BIP pro Kopf (USD)",
    y = "Anzahl Länder",
    caption = "Quelle: Session-3-Toy-Datensatz"
  ) +
  theme_minimal(base_size = 12)
```

---

## Übung 6 · 👥 Interpretation

```{r uebung-06-interpretation}
# 1) Bei der Lebenserwartung liegen viele Länder im mittleren bis höheren Bereich.
# 2) Das BIP pro Kopf ist deutlich rechtsschiefer als die Lebenserwartung.
# 3) Wenige Länder mit sehr hohem BIP ziehen die Verteilung nach rechts.
```

---

## Übung 7 · Filtern und Minitabelle anzeigen

```{r uebung-07-filter-select}
toy_kurz <- toy |>
  filter(year == 2015) |>
  select(country, region, gdp_per_capita)

toy_kurz <- toy_kurz |>
  arrange(desc(gdp_per_capita))

toy_kurz |>
  slice_head(n = 5)
```

---

## Übung 8 · `[Verif]` Vorher/Nachher prüfen

```{r uebung-08-verif}
nrow(toy)
nrow(toy_kurz)

ncol(toy)
ncol(toy_kurz)

names(toy_kurz)
```

---

## Bonus-Übungen

### Bonus 1 · `summary()` gezielt nutzen

```{r bonus-01}
summary(toy$life_expectancy_birth)
summary(toy$gdp_per_capita)

# Hilfreich sind vor allem: Median, Quartile und Max/Min.
```

---

### Bonus 2 · Histogramm-Feintuning

```{r bonus-02}
ggplot(toy, aes(x = gdp_per_capita)) +
  geom_histogram(bins = 6, fill = "#4472C4", color = "white")

ggplot(toy, aes(x = gdp_per_capita)) +
  geom_histogram(bins = 15, fill = "#E07B39", color = "white")

# 6 bins zeigt den groben Trend; 15 bins zeigt feinere Struktur,
# kann aber bei nur 20 Ländern schnell "unruhig" wirken.
```

---

### Bonus 3 ⚠️ · Erste Korrelation

```{r bonus-03}
cor(toy$gdp_per_capita, toy$life_expectancy_birth)

# Interpretation:
# Der Zusammenhang ist positiv: Länder mit höherem BIP pro Kopf haben
# tendenziell höhere Lebenserwartung.
# Das bedeutet nicht automatisch Kausalität.
```
