---
title: "Session 3 — Datensatz laden und erkunden"
subtitle: "Hausaufgaben: Arbeiten im Kernprojekt"
author: "Seminar: Globale Ungleichheit"
date: "Wintersemester 2025/26"
output:
  html_document:
    theme: flatly
    toc: true
    toc_float: true
    toc_depth: 4
    code_folding: show
    number_sections: false
---

<style>
body {
  font-size: 18px;
}
</style>


```{r setup, include=FALSE}
knitr::opts_chunk$set(
  echo    = TRUE,
  warning = FALSE,
  message = FALSE
)
```

```{r pakete, include=FALSE}
library(tidyverse)
library(here)
```

---

## Sehr wichtig: Wo du diese Hausaufgaben machst

Du hast dieses Dokument zwar im `sessions/`-Ordner geöffnet und kannst hier die Anweisungen lesen, aber die Hausaufgaben bearbeitest du **nicht** in dieser Rmd-Datei. Arbeite stattdessen in deinem eigenen **Kernprojekt** (`core_project/` bzw. der Ordner mit deiner `.Rproj`-Datei).

### Schritt-für-Schritt (bitte genau in dieser Reihenfolge)

1. **Projekt öffnen:** Navigiere zu deinem Kernprojekt und öffne die `.Rproj`-Datei in RStudio (z. B. `intro-to-r.Rproj`). Öffne `core_project.Rmd`, aber klicke **NICHT** auf **Knit**. Lass stattdessen dieses geknittete `session_03_hausaufgaben.Rmd` hier offen – hier kannst du die Aufgabenstellung lesen und dir Tips holen, wenn du nicht weiterkommst.
2. **Code schreiben — nur in den Skripten unter `scripts/`:**
    Öffne die folgenden drei Skripte in RStudio. Du kannst das über das kleine Ordner-Icon oben links machen.
   - `scripts/01_homework_clean_data.R` — alles rund um **Daten laden, Struktur prüfen, fehlende Werte zählen** (HA1 und HA2).
   - `scripts/02_homework_analysis.R` — alles rund um **Grafiken und spätere Auswertungen** (HA3 und die Bonusaufgaben).
   - `scripts/03_homework_helpers.R` — vorerst meist leer; Hilfsfunktionen kommen später im Semester.
   
3. **Interpretationen schreiben — nur in `core_project.Rmd`:** Alle **schriftlichen Antworten** (Beobachtungen, Sätze zur Einordnung, Interpretation der Histogramme, Bonus-Texte) schreibst du **ausschließlich** in die Datei **`core_project.Rmd`** im Hauptordner deines Kernprojekts (dieselbe Ebene wie `data/`, `scripts/`, `final_report/`). Dort findest du **Platzhalter** mit klaren Überschriften (z. B. „HA1 — Beobachtung 1“). Ersetze die Platzhalter `[Hier einfügen.]` bzw. `[Hier deinen Text einfügen.]` durch deinen Text.
   - **Nicht** in `#`-Kommentaren in den `.R`-Skripten ausführliche Interpretationen schreiben — Kurzkommentare im Code sind erlaubt, aber die **Abgabe-Texte** gehören ins `core_project.Rmd`.
4. Setze die Grafik-Objekte, die du in den Skripten erstellt hast, in die entsprechenden Platzhalter in `core_project.Rmd` ein. Unten in diesem Dokument hier findest du genauere Anweisungen dazu.
5. **Ergebnis prüfen:** Klicke in `core_project.Rmd` auf **Knit** (Stricken). Du solltest ein Dokument mit deinem Text und deiner/deinen Grafik/en sehen.



### Kurzüberblick: Welche Datei wofür?

| Datei | Inhalt |
|-------|--------|
| `scripts/01_homework_clean_data.R` | R-Code zu HA1, HA2 (laden, `nrow`/`ncol`/`glimpse`, fehlende Werte …) |
| `scripts/02_homework_analysis.R` | R-Code zu HA3 und Bonus (Histogramme als Objekte speichern) |
| `scripts/03_homework_helpers.R` | Später; optional leer lassen |
| `core_project.Rmd` | **Alle** schriftlichen Interpretationen, erzeugte Grafik-Objekte + Knit zeigt den Text und die Grafiken – die Früchte deiner Arbeit 🥳 |

---

## Abgabeformat

- Gib das **geknittete HTML** ab, das aus **`core_project.Rmd`** erzeugt wurde (nachdem deine Skripte unter `scripts/` vollständig sind und du die Grafik-Objekte in `core_project.Rmd` eingefügt hast).
- Das HTML soll die **Abbildungen** aus HA3, eventuell Grafiken aus den Bonusaufgaben, sowie deine **Texte** anstelle der Platzhalter enthalten.
- Dein Code in `scripts/01_homework_clean_data.R` und `scripts/02_homework_analysis.R` darf keine Fehler enthalten, sonst wird das Knitten fehlschlagen.

---

## Kernaufgaben

## HA1 · OWID-Datensatz laden und Struktur dokumentieren

### Ziel

Wir schauen uns jetzt den kompletten `Our World in Data`-Datensatz an, mit dem wir dieses Semester arbeiten werden. Das erste Ziel ist, den Datensatz zu laden und seine Grundstruktur zu dokumentieren.

### Aufgaben

#### HA1 A: OWID-Datensatz laden

Lade in `scripts/01_homework_clean_data.R` die Datei `data/owid_data.csv` als Objekt `owid` mit:

```r
owid <- read_csv(here("data", "owid_data.csv"))
```

<br>

#### HA1 B: Grundstruktur systematisch prüfen

Führe diese Prüfungen aus und dokumentiere die Ergebnisse als Kommentar:

- `nrow(owid)`
- `ncol(owid)`
- `names(owid)`
- `glimpse(owid)`

<br>

#### HA1 C: Drei Beobachtungen dokumentieren

Notiere 3 Beobachtungen (z. B. Anzahl Länder/Jahre, auffällige Variablen, Datentypen) **in `core_project.Rmd`** unter den Platzhaltern „HA1 — Beobachtung 1/2/3“ — nicht nur als Kommentar im Skript.

<br>

<details>
<summary><strong>Tip Hinweis</strong></summary>

Starte mit dem bereits gegebenen Ladebefehl (`owid <- read_csv(...)`).  
Rufe danach die 4 Prüf-Funktionen jeweils **einzeln** auf: `nrow()`, `ncol()`, `names()`, `glimpse()`.

</details>

<br>

<details>
<summary><strong>Lösung</strong></summary>

```r
owid <- read_csv(here("data", "owid_data.csv"), show_col_types = FALSE)
nrow(owid)
ncol(owid)
names(owid)
glimpse(owid)
```

</details>

<br>

---

## HA2 · Fehlende Werte in Schlüsselvariablen prüfen

### Ziel

Du prüfst systematisch, wo Daten fehlen.

### Aufgaben

#### HA2 A: Fehlende Werte je Schlüsselvariable zählen

Berechne fehlende Werte für diese Variablen:

- `gini`
- `child_mortality_rate`
- `life_expectancy_birth`

<br>

#### HA2 B: Prozentanteile fehlender Werte berechnen

Berechne zusätzlich den Prozentanteil fehlender Werte je Variable
(`n_miss / nrow(owid) * 100`).

<br>

#### HA2 C: Ergebnisse einordnen

Schreibe 3-5 Sätze **in `core_project.Rmd`** im Abschnitt „Session 3 — HA2“ (Platzhalter für die Einordnung):

- Wo fehlen besonders viele Werte?
- Welche Variable wirkt am robustesten?
- Welche Konsequenz hat das für spätere Analysen?

<br>

<details>
<summary><strong>Tip 1 (Hinweis)</strong></summary>

Mache es in zwei Schritten:  
1. `n_miss_* <- sum(is.na(...))`  
2. `pct_miss_* <- n_miss_* / nrow(owid) * 100`  

`*` steht hier für die verschiedenen Variablen (`gini`, `child_mortality_rate`, `life_expectancy_birth`). Lege je Variable ein eigenes Objekt an (`gini`, `child`, `le`).

</details>

<br>

<details>
<summary><strong>Tip 2 (voller Beispielcode)</strong></summary>

```r
n_miss_gini <- sum(is.na(owid$gini))
n_miss_child <- sum(is.na(owid$child_mortality_rate))
n_miss_le <- sum(is.na(owid$life_expectancy_birth))

pct_miss_gini <- n_miss_gini / nrow(owid) * 100
pct_miss_child <- n_miss_child / nrow(owid) * 100
pct_miss_le <- n_miss_le / nrow(owid) * 100
```

</details>

<br>

---

## HA3 · Verteilungen im OWID-Datensatz visualisieren

### Ziel

Du erstellst ein einfaches, aber inhaltlich aussagekraeftiges Output aus dem echten Datensatz: ein Histogramm mit klarer Beschriftung plus kurze Interpretation.

### Aufgaben

#### HA3 A: Erstes Histogramm erstellen

Erzeuge in **`scripts/02_homework_analysis.R`** ein Histogramm fuer `life_expectancy_birth` aus `owid` mit `ggplot() + geom_histogram()`. Weise es dem Objekt `life_expectancy_histogram` zu (dieser Name wird in `core_project.Rmd` zum Anzeigen verwendet).

<br>

#### HA3 B: Plot aussagekraeftig beschriften

Erweitere in **`scripts/02_homework_analysis.R`** den Code für das Histogramm `life_expectancy_histogram`, indem du folgende Beschriftungen hinzufügst:

- einen klaren Titel
- sinnvolle Achsenbeschriftungen (`x`, `y`)
- eine Quellenangabe im `caption`

<br>

#### HA3 C: Plausibilitaetschecks durchführen

Fuehre folgende Checks aus (im **Daten-** oder **Analyse-Skript**, wo es dir logisch erscheint — oft nach dem Laden in `01_homework_clean_data.R` oder direkt vor der Grafik in `02_homework_analysis.R`):

- `nrow(owid)`
- `summary(owid$life_expectancy_birth)`
- `class(owid$life_expectancy_birth)`

<br>

#### HA3 D: Verteilung in Worten interpretieren

Schreibe 3 Sätze Interpretation **in `core_project.Rmd`** unter dem Platzhalter „Session 3 — HA3 · Interpretation“:

- Wo liegt der Hauptbereich der Verteilung?
- Gibt es eher viele mittlere Werte oder viele Extremwerte?
- Was koennte das inhaltlich fuer globale Ungleichheit bedeuten?

<br>

<details>
<summary><strong>Hinweis</strong></summary>

Nutze direkt `owid` als Datensatz in `ggplot()`.

Grundmuster:
- `ggplot(datensatz, aes(x = variable)) + geom_histogram()`
- danach `+ labs(...)`

Fuer die Verifikation:
- `nrow(owid)`
- `summary(owid$life_expectancy_birth)`
- `class(owid$life_expectancy_birth)`

</details>

<br>

<details>
<summary><strong>Lösung</strong></summary>

```r
nrow(owid)
summary(owid$life_expectancy_birth)
class(owid$life_expectancy_birth)

life_expectancy_histogram <- ggplot(owid, aes(x = life_expectancy_birth)) +
  geom_histogram(bins = 25, fill = "#4472C4", color = "white") +
  labs(
    title = "Verteilung der Lebenserwartung im OWID-Datensatz",
    x = "Lebenserwartung bei Geburt (Jahre)",
    y = "Anzahl Beobachtungen",
    caption = "Quelle: Our World in Data"
  ) +
  theme_minimal()
```

</details>

<br>

---

## Bonus-Aufgaben (freiwillig)

### B-HA1 · Zweites Histogramm + Vergleich

Erstelle in **`scripts/02_homework_analysis.R`** zusaetzlich ein Histogramm fuer `gdp_per_capita` (aus `owid`) und weise es dem Objekt `gdp_per_capita_histogram` zu. **Vergleiche** die Verteilungen schriftlich **in `core_project.Rmd`** (Platzhalter B-HA1):

- Welche Verteilung ist schiefer?
- Warum könnte das inhaltlich plausibel sein?

<br>

<details>
<summary><strong>Tip 1 (Hinweis)</strong></summary>

Nutze denselben Aufbau wie beim ersten Histogramm, aber mit `x = gdp_per_capita`.

</details>

<br>

<details>
<summary><strong>Tip 2 (voller Beispielcode)</strong></summary>

```r
gdp_per_capita_histogram <- ggplot(owid, aes(x = gdp_per_capita)) +
  geom_histogram()
```

</details>

<br>

---

### B-HA2 ⚠️ · Plot-Feintuning: Bins vergleichen

Erstelle in **`scripts/02_homework_analysis.R`** zwei Histogramme fuer `life_expectancy_birth` mit unterschiedlicher Aufloesung und weise sie **zwingend** diesen Objektnamen zu (damit `core_project.Rmd` sie beim Knitten findet):

- `life_expectancy_bins10` — Histogramm mit `bins = 10`
- `life_expectancy_bins40` — Histogramm mit `bins = 40`

Du kannst dich beim Aufbau an folgendem Muster orientieren (musst es aber in Zuweisungen an die beiden Objekte packen):

```r
ggplot(owid, aes(x = life_expectancy_birth)) + geom_histogram(bins = 10)
ggplot(owid, aes(x = life_expectancy_birth)) + geom_histogram(bins = 40)
```

<br>

Schreibe 3-4 Saetze **in `core_project.Rmd`** (Platzhalter B-HA2):

- Welches Histogramm wirkt informativer?
- Was veraendert sich bei vielen vs. wenigen `bins`?
- Welche Einstellung wuerdest du fuer einen Erstueberblick waehlen?

<br>

<details>
<summary><strong>Tip 1 (Hinweis)</strong></summary>

Nutze denselben Plotcode zweimal und aendere nur den `bins`-Wert — speichere die Ergebnisse als `life_expectancy_bins10` und `life_expectancy_bins40`, damit `core_project.Rmd` sie anzeigen kann.

</details>

<br>

<details>
<summary><strong>Tip 2 (voller Beispielcode)</strong></summary>

```r
life_expectancy_bins10 <- ggplot(owid, aes(x = life_expectancy_birth)) +
  geom_histogram(bins = 10)

life_expectancy_bins40 <- ggplot(owid, aes(x = life_expectancy_birth)) +
  geom_histogram(bins = 40)
```

</details>
