---
title: "Session 2 — Erste Schritte"
subtitle: "Übungsblatt: MUSTERLÖSUNGEN"
author: "Seminar: Globale Ungleichheit"
date: "Wintersemester 2025/26"
output:
  html_document:
    theme: flatly
    toc: true
    toc_float: true
    toc_depth: 2
    code_folding: show
    number_sections: false
---

```{r setup, include=FALSE}
knitr::opts_chunk$set(
  echo    = TRUE,
  warning = FALSE,
  message = FALSE
)
```

```{r pakete, include=FALSE}
library(tidyverse)
```

---

## Übung 1 · R als Taschenrechner

```{r uebung-01-taschenrechner}
# a) Reihenfolge der Operationen: Punkt vor Strich
47 + 13 * 8   # = 47 + 104 = 151

# b) Klammern ändern die Auswertungsreihenfolge
(47 + 13) * 8  # = 60 * 8 = 480

# c) Quadratwurzel
sqrt(144)  # = 12

# d) Potenz
2^10  # = 1024
```

---

## Übung 2 · Vektoren erstellen

```{r uebung-02-objekte}
# a) Vektor erstellen
bip <- c(46753, 14163, 6461, 63543, 16785, 5024)

# b) Namen vergeben
names(bip) <- c("Germany", "Brazil", "India", "USA", "Mexico", "Nigeria")

# c) Vektor aufrufen
bip
```

---

## Übung 3 · Vom Vektor zur Tabelle: Tidy Data

```{r uebung-03-tibble}
# a) Tibble erstellen
bip_daten <- tibble(
  land = c("Germany", "Brazil", "India", "USA", "Mexico", "Nigeria"),
  bip  = c(46753, 14163, 6461, 63543, 16785, 5024)
)

# b) Tibble aufrufen
bip_daten
# → Ausgabe zeigt Spaltentypen (chr / dbl) und Dimensionen (6 × 2)
# → Kein Index über den Werten wie beim benannten Vektor

# c) bip-Spalte mit $ herausgreifen
bip_daten$bip
# → gibt einen einfachen numerischen Vektor zurück
```

---

## Übung 4 · Lagemaße

```{r uebung-04-lagemasse}
# a) Lagemaße auf die bip-Spalte des Tibbles anwenden
mean(bip_daten$bip)    # ~25 455 USD
median(bip_daten$bip)  # ~15 474 USD
min(bip_daten$bip)     # 5 024 (Nigeria)
max(bip_daten$bip)     # 63 543 (USA)

# b) Land mit dem höchsten BIP
idx_max <- which.max(bip_daten$bip)
bip_daten$land[idx_max]   # "USA"

# b) Land mit dem niedrigsten BIP
idx_min <- which.min(bip_daten$bip)
bip_daten$land[idx_min]   # "Nigeria"
```

---

## Übung 5 · Interpretation — Mittelwert vs. Median

> **👥 Partneraufgabe — kein Code notwendig**

**Musterlösung / Erwartete Antworten:**

- Der **Mittelwert** (~25 455 $) liegt deutlich über dem **Median** (~15 474 $).
- Die Verteilung ist **rechtsschief** — wenige Länder mit sehr hohem BIP (USA, Deutschland) ziehen den Mittelwert nach oben.
- Der Median beschreibt das "mittlere" Land besser, weil er von Ausreißern unbeeinflusst bleibt.
- Übertrag auf globale Ebene: Der Welt-Mittelwert des BIP pro Kopf überschätzt, wie reich ein typisches Land wirklich ist.

---

## Übung 6 · Armutsquoten vergleichen

```{r uebung-06-armutsquoten}
# a) Tibble erstellen
armut_nigeria <- tibble(
  schwelle = c(
    "Internationale Armutsgrenze ($2.15)",
    "Untere Mitteleinkommensgrenze ($3.65)",
    "$4.00-Schwelle",
    "50% des Medianeinkommens"
  ),
  anteil = c(40.1, 72.8, 79.6, 87.3)
)

armut_nigeria

# b) Lagemaße
mean(armut_nigeria$anteil)  # ~69.95 %
min(armut_nigeria$anteil)   # 40.1 % (strengste absolute Grenze)
max(armut_nigeria$anteil)   # 87.3 % (relative Schwelle)

# c) Warum unterscheiden sich die Werte so stark?
# Die Schwellen messen unterschiedliche Konzepte:
# - $2.15/Tag ist die absolute globale Armutsgrenze (extreme Armut)
# - $3.65 und $4.00/Tag sind weitere absolute Schwellen für mittlere Einkommensländer
# - 50% des Medianeinkommens ist eine *relative* Schwelle — sie misst
#   Armut im Verhältnis zur Einkommensverteilung des Landes selbst.
# Je höher oder "relativer" die Schwelle, desto mehr Menschen fallen darunter.
```

---

## Übung 7 · Ggplot-Einstieg

```{r uebung-07-lebenserwartung-daten}
lebenserwartung <- tibble(
  land            = c("Germany", "Brazil", "Mexico", "China",
                      "India", "Nigeria", "Egypt", "Japan"),
  lebenserwartung = c(81.3, 76.1, 75.7, 77.5, 69.7, 54.3, 72.8, 83.9)
)
```

```{r uebung-07-a-mittelwert}
# a) Mittelwert berechnen und speichern
mittelwert_le <- mean(lebenserwartung$lebenserwartung)
mittelwert_le  # ~73.9 Jahre
```

```{r uebung-07-b-grafik}
# b) Grafik mit Mittelwert-Linie
lebenserwartung |>
  ggplot(aes(x = fct_reorder(land, lebenserwartung), y = lebenserwartung)) +
  geom_col(fill = "#4472C4", alpha = 0.85) +
  geom_hline(
    yintercept = mittelwert_le,
    color      = "#E07B39",
    linewidth  = 1,
    linetype   = "dashed"
  ) +
  annotate(
    "text",
    x     = 0.6,
    y     = mittelwert_le + 1.2,
    label = paste0("Mittelwert: ", round(mittelwert_le, 1), " Jahre"),
    hjust = 0,
    color = "#E07B39",
    size  = 3.5
  ) +
  coord_flip() +
  labs(
    title    = "Lebenserwartung bei Geburt, ca. 2020",
    subtitle = "Acht Länder im Vergleich",
    x        = NULL,
    y        = "Lebenserwartung (Jahre)",
    caption  = "Quelle: Our World in Data"
  ) +
  theme_minimal(base_size = 12) +
  theme(plot.title = element_text(face = "bold"))
```

---

## Übung 8 · Tabellen und Vektoren überprüfen

```{r uebung-08-verif}
# a) nrow() auf beide Tibbles
nrow(bip_daten)        # 6 — 6 Länder ✓
nrow(lebenserwartung)  # 8 — 8 Länder ✓

# b) length() auf eine Tibble-Spalte = nrow()
length(bip_daten$bip)  # 6 — identisch zu nrow(bip_daten) ✓

# c) Experimente
length("Hallo")           # 1 — ein Text ist ein Vektor der Länge 1
length(c(1, 2, 3))        # 3
length(c("a", "b", "c"))  # 3
```

---

## Bonus-Übungen

### Bonus 1 · `round()` und `abs()`

```{r bonus-01}
round(3.14159, digits = 2)  # 3.14
round(3.14159, digits = 0)  # 3

abs(-42)              # 42 — Absolutwert (immer positiv)
abs(c(-5, 3, -1, 7)) # 5  3  1  7

# round() rundet auf die angegebene Anzahl Dezimalstellen.
# abs() gibt den Betrag (positiven Wert) einer Zahl zurück.
```

```{r bonus-01-round}
# b) round() auf die Spalte lebenserwartung anwenden
round(lebenserwartung$lebenserwartung, digits = 0)

```

---

### Bonus 2 · Typumwandlung

```{r bonus-02}
gemischt <- c(1, 2, "drei")
gemischt
class(gemischt)  # "character"
```

---

### Bonus 3 ⚠️ · `weighted.mean()`

```{r bonus-03}
# Bevölkerungszahlen (in Mio., grob) in derselben Reihenfolge wie bip_daten
bevoelkerung <- c(83, 213, 1380, 331, 129, 206)

# Vergleich:
mean(bip_daten$bip)                          # ~25 455 USD — jedes Land gleich gewichtet
weighted.mean(bip_daten$bip, w = bevoelkerung) # niedriger — Indien und Nigeria ziehen runter

# Der gewichtete Mittelwert ist sinnvoller, wenn wir die "durchschnittliche
# Person" beschreiben wollen, nicht das "durchschnittliche Land".
# Indien und Nigeria haben sehr große Bevölkerungen, aber vergleichsweise
# niedrige BIP-Werte — das zieht den gewichteten Mittelwert nach unten.
# Für globale Wohlstandsstatistiken wird fast immer bevölkerungsgewichtet gerechnet.
```

