---
title: "Session 2 — Erste Schritte"
subtitle: "Hausaufgaben: Tibbles, Lagemaße und erste Grafik"
author: "Seminar: Globale Ungleichheit"
date: "Wintersemester 2025/26"
output:
  html_document:
    theme: flatly
    toc: true
    toc_float: true
    toc_depth: 2
    code_folding: show
    number_sections: false
---

```{r setup, include=FALSE}
knitr::opts_chunk$set(
  echo    = TRUE,
  warning = FALSE,
  message = FALSE
)
```

```{r pakete, include=FALSE}
library(tidyverse)
```

---

## Hinweise

Diese Hausaufgaben vertiefen, was wir in Session 2 erarbeitet haben: Tabellen (Tibbles) erstellen, Lagemaße berechnen und erste Erkenntnisse aus Zahlen gewinnen.

- **Kernaufgaben (HA1–HA3):** Pflicht
- **Bonusaufgaben (B-HA1–B-HA2):** Freiwillig, für alle, die mehr entdecken möchten.

Gib das gerenderte HTML-Dokument auf Learnweb ab (Knit → HTML). Die Lösungen werde ich am Abend vor der folgenden Session auf GitHub zur Verfügung.

---

## HA1 · Armutsquoten für ein Land

Die folgende Tabelle zeigt Armutsquoten für **Indien im Jahr 2019** nach vier Armutsschwellen (Anteil der Bevölkerung unterhalb der Schwelle, in Prozent):

| Schwelle                              | Wert  |
|---------------------------------------|-------|
| Internationale Armutsgrenze ($2,15)   | 10,2  |
| Untere Mitteleinkommensgrenze ($3,65) | 47,5  |
| $4,00-Schwelle                        | 59,8  |
| 50 % des Medianeinkommens             | 30,4  |

**Aufgaben:**

a) Erstelle einen Tibble `armut_indien` mit zwei Spalten: `schwelle` (Text) und `anteil` (Zahl).
b) Berechne Mittelwert, Minimum und Maximum der `anteil`-Spalte.
c) Schreibe in 2–3 Sätzen (als Kommentar): Was sagt dir die Bandbreite zwischen Minimum und Maximum über die Armutsmessung in Indien aus? Welche Schwelle findest du am aussagekräftigsten — und warum?

```{r ha1-armutsquoten}
# a) Tibble erstellen

# b) Mittelwert, Min, Max der anteil-Spalte

# c) Schriftliche Reflexion (als Kommentar):
#

```

---

## HA2 · Lebenserwartung — Mittelwert und Median

Die folgende Tabelle zeigt die **Lebenserwartung bei Geburt** (in Jahren, ca. 2020) für zehn Länder:

| Land           | Lebenserwartung |
|----------------|----------------|
| Japan          | 83.9           |
| Switzerland    | 83.4           |
| Germany        | 81.3           |
| Brazil         | 76.1           |
| China          | 77.5           |
| Mexico         | 75.7           |
| India          | 69.7           |
| Egypt          | 72.8           |
| Nigeria        | 54.3           |
| Sierra Leone   | 52.2           |

**Aufgaben:**

a) Erstelle einen Tibble `le_10` mit zwei Spalten: `land` und `lebenserwartung`.
b) Berechne Mittelwert und Median der `lebenserwartung`-Spalte.
c) Schreibe in 2–3 Sätzen (als Kommentar): Was verrät die Differenz zwischen Mittelwert und Median über diese Ländergruppe? Welcher Wert beschreibt ein "typisches" Land besser?

```{r ha2-lebenserwartung}
# a) Tibble erstellen

# b) Mittelwert und Median der lebenserwartung-Spalte

# c) Reflexion (als Kommentar):
#

```

---

## HA3 · Eigenes BIP-Profil erstellen

**Aufgabe:** Suche (z.B. bei [Our World in Data](https://ourworldindata.org/grapher/gdp-per-capita-worldbank) oder [Weltbank](https://data.worldbank.org/indicator/NY.GDP.PCAP.PP.CD)) das BIP pro Kopf (kaufkraftbereinigt, in USD) für **mindestens 6 Länder deiner Wahl** aus einem Jahr zwischen 2015 und 2022.

a) Erstelle einen Tibble `mein_bip` mit mindestens 6 Ländern und zwei Spalten: `land` und `bip`.
b) Berechne die Gesamtsumme (`sum()`) und den Mittelwert.
c) Ersetze im folgenden Plot-Template `DEIN_WERT` durch deinen berechneten Mittelwert und führe den Code aus.

```{r ha3-eigenes-bip}
# a) Eigener Tibble (mindestens 6 Länder)

# b) Summe und Mittelwert der bip-Spalte

```

```{r ha3-plot, eval=FALSE}
# c) DEIN_WERT durch deinen Mittelwert ersetzen, dann eval=FALSE entfernen
tibble(
  land = mein_bip$land,
  bip  = mein_bip$bip
) |>
  ggplot(aes(x = fct_reorder(land, bip), y = bip)) +
  geom_col(fill = "#4472C4", alpha = 0.85) +
  geom_hline(yintercept = DEIN_WERT, color = "#E07B39", linewidth = 1, linetype = "dashed") +
  annotate(
    "text",
    x = 0.6, y = DEIN_WERT * 1.03,
    label = paste0("Mittelwert: $", round(DEIN_WERT, 0)),
    hjust = 0, color = "#E07B39", size = 3.5
  ) +
  coord_flip() +
  scale_y_continuous(labels = scales::dollar_format(big.mark = ".", decimal.mark = ",")) +
  labs(
    title    = "BIP pro Kopf meiner Länderauswahl",
    subtitle = "Kaufkraftbereinigt (USD)",
    x        = NULL,
    y        = "BIP pro Kopf (USD, KKP)",
    caption  = "Quelle: Weltbank / Our World in Data"
  ) +
  theme_minimal(base_size = 12) +
  theme(plot.title = element_text(face = "bold"))
```

---

## Bonus-Hausaufgaben

> Freiwillig — für alle, die tiefer einsteigen möchten.

### B-HA1 · Standardabweichung und Varianz

In der Statistik messen `sd()` (Standardabweichung) und `var()` (Varianz), wie weit die Werte um den Mittelwert streuen.

**Aufgabe:** Wende `sd()` und `var()` auf die Spalte `le_10$lebenserwartung` aus HA2 an.

- Was ist der Unterschied zwischen den beiden Werten?
- Erkläre in eigenen Worten (1–2 Sätze als Kommentar), was eine hohe Standardabweichung in diesem Zusammenhang bedeutet.

```{r b-ha1-streuung, eval=FALSE}
# sd() und var() auf le_10$lebenserwartung

# Kommentar:
#

```


### B-HA2 ⚠️ · Texte mit `paste()` und `paste0()`

R kann Texte und Zahlen kombinieren — sehr nützlich für Berichte.

**Aufgabe:**

a) Schau dir über die R-Hilfe (`?paste`), wie man mit `paste()` und `paste0()` Texte zusammenfügen kann.
b) Berechne den Mittelwert der Spalte `mein_bip$bip` und speichere ihn als `mittelwert_bip`.
c) Erstelle mit `paste0()` den Satz: `"Das mittlere BIP meiner Länderauswahl ist [Wert] USD."` — wobei `[Wert]` automatisch durch den berechneten Mittelwert ersetzt wird (auf 0 Dezimalstellen gerundet).
c) Gib den Satz mit `cat()` aus.

```{r b-ha2-paste, eval=FALSE}
# a) Mittelwert berechnen

# b) Satz zusammensetzen mit paste0()

# c) Satz ausgeben mit cat()

```
